臺灣高等法院民事判決　　　　　　　 93年度勞上易字第110號
上　訴　人　甲○○（MERMET BURNET JEAN LOUIS GUY ANTHONI
　　　　　　N）
訴訟代理人　陳啟昌律師
被上訴人　　熹恩企業有限公司
法定代理人　林成堂
訴訟代理人　文　聞律師
　　　　　　邱玉萍律師
　　　　　　黃慧婷律師
上列當事人間給付薪資事件，上訴人對於中華民國九十三年九月
十四日台灣台北地方法院九十三年勞訴字笫一四號第一審判決提
起上訴，本院於九十四年五月十八日言詞辯論終結，判決如下：
    主  文
原判決關於駁回上訴人後列第二項之訴部分及訴訟費用（除確定
部分外）之裁判均廢棄。
被上訴人應給付上訴人新台幣肆拾陸萬零伍佰伍拾柒元，及自民
國93年 1月30日起，至清償日止，按週年利率5%計算之利息。
第一審（除確定部分外）及第二審訴訟費用由被上訴人負擔。
     事實及理由
一、本件上訴人起訴主張：兩造於九十二年一月三日簽訂聘僱契
    約，由被上訴人聘僱伊擔任所屬CHEZ    PORTOFINO     &
    ANGELINA兩家餐廳之主廚工作，期間自同年一月六日起至九
    十四年一月五日止，每月薪資新台幣（下同）十四萬元，詎
    被上訴人公司突於九十二年六月六日片面終止聘僱關係，亦
    未支付上訴人自九十二年五月一日起至六月六日止期間之薪
    資，經向台北市政府勞工局申請調解未果，依前揭聘僱契約
    第三條約定，被上訴人應於三個月前預告終止契約，並經雙
    方協議始能終止契約關係，被上訴人無預告即片面終止契約
    ，有違契約約定，是以兩造契約關係仍繼續存在，爰依聘僱
    契約法律關係，求為判命被上訴人給付自九十二年五月一日
    起至同年十二月三十一日止合計八個月之薪資一百十二萬元
    及遲延利息之判決。
二、被上訴人則以：伊委任上訴人擔任伊公司之總經理，上訴人
    除負責執行主廚業務外，尚包括對餐廳所屬麵包坊師傅之技
    術指導、餐廳人員之教育訓練、人事之任免及一般行政事務
    之處理等，因之雖名為聘僱契約，然其性質相當於民法的委
    任契約，依民法第五百四十九條規定，伊得隨時終止委任契
    約，伊既於九十二年六月六日終止雙方間聘僱契約，自無再
    給付報酬之理；縱認系爭契約屬勞動契約關係，亦因伊於九
    十二年六月六日預告將終止合約，上訴人隨即同意於次日終
    止，兩造間之契約關係已告消滅。又上訴人根本無製作麵包
    糕點之技術，其承諾可傳授製作麵包糕點技術即屬虛偽意思
    表示。另上訴人於應聘時隱瞞伊為素食者之身分，致多數葷
    食料理無法親自品嚐，無法控管餐廳料理之品質，亦屬虛偽
    之意思表示，另上訴人於簽約後，罕至被上訴人之ANGELINA
    餐廳服務，且於CHEZ PROTOFINO餐廳服務期間常利用上班期
    間處理私務，違反勞動契約或工作規則，且情節重大，以上
    情事，伊依勞動基準法第十二條第一項第一款、第四款之規
    定，亦得終止聘僱契約。至九十二年五月一日至同年六月六
    日薪資，因上訴人於九十二年五月十五日調整職務同意減薪
    為九萬元，依所得稅法第八十八條規定，伊須代為扣繳稅款
    ，而上訴人自九十二年一月六日起至同年六月六日止之薪資
    總額為六十七萬二千二百十七元，應代扣所得稅額十三萬四
    千四百四十三元及勞健保費用及福利金共二萬八千六百八十
    六元，伊僅應給付上訴人薪資五十萬九千零八十八元，伊實
    際上已發給五十一萬二千一百七十元，並無積欠薪資情事等
    語，資為抗辯。
三、原審判決駁回上訴人全部敗訴，上訴人僅就其中四十六萬零
    五百五十七元本息部分 (即九十二年五月一日至同年九月六
    日止之薪資五十九萬五千元扣除稅款十三萬四千四百四十三
    元之餘額) 聲明不服，求為廢棄原判決，命被上訴人如數給
    付，其餘敗訴部分未據上訴已確定，被上訴人則答辯求為駁
    回上訴。
四、按法律行為發生債之關係者，成立要件及效力，依當事人意
    思定其應適用之法律，涉外民事法律適用法第六條第一項定
    有明文。本件上訴人為英國國籍，有其提出之外僑居留證可
    按，是以本件屬涉外事件，而兩造所簽訂之聘僱契約第十二
    條約定：甲（指被上訴人）乙（指上訴人）就有關本合約聘
    僱外的一切必要事項，依中華民國其他相關法律及規定。是
    以兩造就系爭聘僱合約所生爭執，已合意適用中華民國法律
    ，依前開規定，本件應適用中華民國法律，先予敘明。
五、上訴人主張被上訴人與伊於九十二年一月三日簽訂聘僱契約
    ，約定如下：「一甲方（即上訴人）聘僱乙方（即被上訴人
    ）擔任熹恩企業有限公司執行主廚乙職。乙方工作內容負責
    熹恩公司所屬CHEZ PORTOFINO & ANGELINA 兩家餐廳餐飲內
    容執行及管理，包括對麵包坊師父之技術指導、外場人員菜
    色之教育訓練等等．．．四每月薪資新台幣十四萬元。」等
    情，業據其提出經濟部准被上訴人公司聘僱上訴人函影本、
    上訴人之外僑居留證影本、聘僱契約書影本等件為證。被上
    訴人對此並不爭執，惟以前詞置辯。因之，本件兩造所爭執
    者為：(一)兩造所訂之聘僱契約究係委任契約抑僱傭契約。
    （二）兩造間聘僱契約是否合法終止。
六、兩造所訂之聘僱契約究係委任契約抑僱傭契約：
    上訴人主張其受聘擔任執行主廚乙職，工作內容為負責被上
    訴人所屬CHEZ PORTOFINO  & ANGELINA兩家餐廳餐飲內容執
    行及管理，包括對麵包坊師父之技術指導、外場人員菜色之
    教育訓練等，性質上屬僱傭關係，應適用勞動基準法之規定
    云云，被上訴人則辯稱上訴人為餐廳之總經理，除負責麵包
    坊師父之指導、外場人員菜色之教育訓練外，並負責處理一
    般行政事務及人事任免，其性質應屬委任關係，而非僱傭，
    依民法第五百四十九條第一項，被上訴人即得隨時為終止契
    約之意思表示，故本件被上訴人於九十二年六月六日對上訴
    人表示終止契約，自屬合法等語。經查：
(一)、上訴人於九十二年六月六日為被上訴人終止契約後，即向
      台北市政府勞工局申訴，被上訴人乃委託中天國際法律事
      務所邱玉萍律師於九十二年十月十五日以（九二）法字第
      二六０號函向台北市政府勞工局提出說明，該函文說明欄
      (一)已明示被上訴人係依勞動基準法第十二條第一項第一
      、四款之規定，終止兩造間之僱傭契約等語，顯見被上訴
      人亦認定系爭契約之性質屬聘僱契約，否則何從主張依勞
      動基準法之規定解僱上訴人？
(二)、上訴人受聘僱擔任Angelina、Prot ofino二家餐廳主廚，
      依聘僱契約之記載，其工作內容為負責二家餐廳之「餐飲
      內容」之執行與管理，包含對麵包坊師父技術指導、外場
      人員菜色之教育訓練等工作，並不涉及餐廳人事任免及一
      般行政事務之處理，此有聘僱契約在卷可考，果上訴人具
      有總經理身分，擁有人事任免權，及應處理一般行政事務
      ，似此重要事項理應明載於契約內以明權責，又證人梁維
      貞於原審亦證稱「我們都稱他主廚。」、「原告指導我們
      做法國菜，我們餐廳是做餐點及甜點。」；證人林源超證
      稱「原告是主廚。」、「原告每天做準備醬料、出菜、做
      菜、烤東西、擺盤子、做甜點、麵包。」、「工作是原告
      管理，但人事調動及薪水是蔡經理，蔡是由陳姐來管。」
      、「是蔡小姐跟我們談薪水，不是主廚跟我們談。」，均
      未語及上訴人兼具有總經理身分，擁有人事任免權，及應
      處理一般行政事務。何況，上訴人為外籍人士，不諳中文
      ，此為兩造所不爭，而餐廳人員大部分不具外文能力，上
      訴人如何處理一般行政事務及人事任免，亦令人啟疑。
(三)、證人即餐廳之執行長陳瑛純（即陳韋璇）雖於本院到庭證
      稱：「聘請上訴人擔任公司總經理，用意是要其負責公司
      人事、成本控管、內外場人員訓練、公司盈虧等事宜。」
      ；證人即現場經理蔡淑玲及廚房師傅馬壽山亦附合其詞證
      稱上訴人職務是總經理，可以決定人事及薪資云云。然查
      被上訴人公司僅有執行長，並無總經理之編制，為兩造所
      不爭，則上訴人何來受聘擔任總經理？且上訴人果受聘為
      餐廳總經理，何以聘僱契約載曰：甲方聘僱乙方擔任熹恩
      企業有限公司執行主廚乙職，而不逕稱總經理乙職？再者
      ，被上訴人終止上訴人之聘僱契約係由蔡淑玲當面告知，
      此為兩造所不爭，果上訴人擔任總經理屬實，則其職位顯
      然高於經理蔡淑玲，依常理應無由下屬之經理蔡淑玲告知
      終止總經理職務之理，此外，被上訴人亦未能提出上訴人
      以總經理名義發佈人事任免之相關文件以為佐證，顯見上
      開證人所言不實，不足採信。
(四)、綜上可知，上訴人主張其僅在CHEZ PROTOFINO餐廳擔任主
      廚，並非總經理云云，堪可信為真正，被上訴人辯稱上訴
      人係擔任總經理，並有管理人事及一般行政之權利云云，
      非可採信。按「稱僱傭者，謂當事人約定，一方於一定或
      不定之期限內為他方服勞務，他方給付報酬之契約；稱委
      任者，謂當事人約定，一方委託他方處理事務，他方允為
      處理之契約。民法第四百八十二條及第五百二十八條分別
      定有明文。是所謂僱傭，係指受僱人為僱用人服勞務之契
      約，其目的僅在受僱人單純提供勞務而受報酬，有如機械
      ，對於服勞務之方法毫無自由裁量之餘地；而委任，則指
      委任人委託受任人處理事務之契約，目的在委託受任人為
      一定事務之處理，至有無報酬，則非所問；受任人給付勞
      務，僅為手段，除當事人另有約定外，得在委任人授權範
      圍內，自行裁量決定處理事務之方法，以完成委任之目的
      。兩者內容及當事人間之權利義務均不相同」，最高法院
      九十二年度台上字第一二０二號判決可資參照。因之僱傭
      係從屬於他方之關係下，提供其勞動力，而由他方給付報
      酬之契約，故以具有從屬性為其特質。從屬性可分為人格
      上的從屬性與經濟上的從屬性，所謂人格從屬性係指勞工
      對於自己工作時間不能自行支配，且對於雇主工作上之指
      揮監督有服從之義務。所謂經濟上從屬性係指勞工完全被
      納入雇主經濟組織與生產結構之內，亦即勞工不是為自己
      之營業而勞動，而是從屬於雇主，為雇主之目的而勞動。
      經查被上訴人在餐廳內擔任主廚，工作內容為負責被上訴
      人所屬CHEZ PORTOFINO & ANGELINA 兩家餐廳餐飲內容執
      行及管理，包括對麵包坊師父之技術指導、外場人員菜色
      之教育訓練等，其目的僅在受僱人單純提供勞務而受報酬
      而已，其工作內容具有人格上的從屬性與經濟上的從屬性
      ，依前開之說明，其與被上訴人之契約關係應屬聘僱性質
      ，上訴人主張應適用勞動基準法之規定，堪可採信，被上
      訴人辯稱兩造間之契約係屬委任關係，伊得隨時終止契約
      關係云云，尚非可採。
六、兩造間聘僱契約是否合法終止：
(一)被上訴人雖辯稱：兩造間之契約關係縱屬僱傭關係，然被上
    訴人於九十二年六月六日預告將終止契約，上訴人隨即同意
    於次日終止，兩造間之契約關係已告消滅，退而言之，縱無
    終止契約之合意，依勞動基準法第十二條第一項第一款、第
    四款規定：「勞工有左列情形之一者，雇主得不經預告終止
    契約：一於訂立勞動契約時為虛偽意思表示，使雇主受損害
    之虞者。．．．四違反勞動契約或工作規則，情節重大者。
    」。查上訴人於聘僱契約內承諾對被上訴人餐廳所屬麵包坊
    提供技術指導，然被上訴人受僱後未依約指導麵包坊人員製
    作麵包糕點，嗣後進而發現上訴人根本無製作麵包糕點之技
    術，可見其前揭承諾係虛偽意思表示。次查被上訴人所有之
    兩家餐廳，乃係販售義式與法式料理，非素食餐廳，因此烹
    調之廚師必須能夠嚐葷者方屬適任；然上訴人於應聘時竟隱
    瞞伊為素食者之身分，嗣因其烹調之菜餚口味濃淡不一，被
    上訴人公司始發現上訴人為素食者，故多數葷食料理，伊均
    無法親自品嚐，而無法控管餐廳料理之品質，顯無法勝任被
    上訴人公司餐廳廚師之工作，上訴人刻意隱瞞伊為素食者，
    亦屬虛偽之意思表示，依勞動基準法第十二條第一項第一款
    及民法第四百八十九條第一項等之規定，被上訴人得不經預
    告終止契約。又上訴人於簽約後，罕至被上訴人之ANGELINA
    餐廳服務，且於CHEZ PROTOFINO餐廳服務期間常利用上班期
    間處理私務，所為違反勞動契約或工作規則，且情節重大，
    被上訴人亦得終止聘僱契約等語。
(二)經查：上訴人否認同意提早終止兩造間之合約，依舉證責任
    分配原則，被上訴人應就此負舉證責任，被上訴人雖舉證人
    蔡淑玲證明上訴人有終止契約之合意，然蔡淑玲為被上訴人
    僱用之經理，其證言難期客觀，且上訴人果同意終止聘僱契
    約，何不書立書面契約以杜爭議，且上訴人果有同意之意思
    ，又何必向勞委會投書申訴，並進行本件訴訟，故被上訴人
    辯稱兩造合意終止契約關係云云，非可採信。
(三)又證人梁維貞於原審證稱「我們都稱他主廚。」、「原告指
    導我們做法國菜，我們餐廳是做餐點及甜點。」；證人林源
    超亦證稱「原告是主廚。」、「原告每天做準備醬料、出菜
    、做菜、烤東西、擺盤子、做甜點、麵包。」，被上訴人辯
    稱上訴人根本無製作麵包糕點之技術，顯係虛偽意思表示云
    云，亦非可採。又擔任餐廳廚師，非以食葷者為其必要，被
    上訴人所稱上訴人為素食者即使為真，亦不構成勞動基準法
    第十二條第一項第一款之所謂虛偽意思表示。至於被上訴人
    另辯稱上訴人於CHEZ PROTOFINO餐廳服務期間常利用上班期
    間處理私務，違反勞動契約或工作規則，且情節重大，依勞
    動基準法第十二條第一項第四款之規定，伊亦得不經預告而
    終止僱傭契約乙節。惟查證人林超源於原審證實上訴人每天
    做麵包、點心、甜點，教伊與其他三個小師傅做菜，有固定
    時間教我們等語（原審第143、144頁）。證人梁維貞於原審
    證稱：原告開菜單給我們，由我們來做，原告事後看成品，
    再要我們改正，如果有新菜單，原告就會教我們，做成品給
    我們看。證人馬壽山證稱：「原告來報導就是拿一個資料給
    我，要我照資料上內容來做，資料內容有德國檸檬、歐式麵
    包、日式麵包，是用英文寫，法國麵包按材料，是有辦法做
    ，但其他的，例如鹽巴少許、水少許，沒辦法與台灣的麵粉
    操作」「有一次我做，感覺做得比以前的難吃，後來公司就
    叫原告來做給我看，他有做，但沒有做出成品，他就走了，
    把資料給我。」等語，由上開證人之陳述，足見上訴人按契
    約從事餐點之制作，並教導小師傅做菜及麵包，雖然部分餐
    點之作法及口味，未能符合被上訴人之預期，然並無違反勞
    動契約之情事，至於証人蔡淑玲、田衣祿於原審證述：「我
    不能確認他有無做私人事務，但他該做的事務沒有做，中午
    十二點到兩點是餐廳最忙的時候，他沒有督導反而在辦公室
    打電腦，我就不知道他是否再做私人事務，我們麵包坊要他
    去指導，但他都沒有去。」、「原告是要到A餐廳指導，但
    要三請四請才會來，原告來的次數不超過十五次。」、「 (
    原告到A公司做什麼？)到廚房、麵包房帶著P餐廳的小廚師
    來約十多分鐘就離開，他沒有指導。」，所述即使屬實，亦
    屬工作是否勤奮之另一問題，尚未達情節重大之程度，被上
    訴人亦不得未經預告即逕行解僱，是以被上訴人依勞動基準
    法第十二條第一項第一、四款之規定，逕行終止兩造間之聘
    僱契約，自屬不合法。
(四)又被上訴人辯稱上訴人嗣後僅管理PORTFINO餐廳，不再管理
    ANGELINA餐廳，故同意薪資自九十二年五月十五日起降為九
    萬元云云，並舉證人蔡淑玲以為佐證，然查證人林超源證稱
    不知有減薪之事，證人蔡維貞於原審亦證稱：原告沒有達成
    老闆的要求，所以要原告不要去Ａ餐廳，只做Ｐ餐廳就可，
    由原來的十五萬元減為九萬元，但原告不願意等語。可見減
    薪之事，雖曾商議，但未達成合意，是以被上訴人辯稱上訴
    人已同意薪資減為九萬元云云，亦非可採。
七、綜上，本件兩造間之契約非屬委任關係，系爭僱傭契約之終
    止應適用勞動基準法之規定，被上訴人依勞動基準法第十二
    條第一項第一、四款之規定終止兩造間之聘僱契約，難謂合
    法，兩造間之契約仍然繼續存在。又依系爭聘僱契約第三條
    約定，任一方欲終止契約須於三個月前提出，則被上訴人於
    92年6月6日未經預告即要求上訴人離職，顯然違反兩造聘僱
    契約第三條之約定，自屬無效，被上訴人依約仍應給付上訴
    人此三個月預告期間之薪資，故上訴人請求被上訴人給付自
    民國九十二年五月一日至六月六日工作期間之薪資（此部分
    計一又四分之一個月，金額為十七萬五千元及自六月六日遭
    強制解職起三個月內之約定預告工資（此部分計三個月，金
    額為四十二萬元），合計為五十九萬五千元，核屬正當，惟
    被上訴人已代扣九十二年之薪資稅款十三萬四千四百四十三
    元，有扣繳憑單為憑，此部分應予扣抵，從而，上訴人請求
    被上訴人給付四十六萬零五百五十七元及自起訴狀繕本送達
    翌日即九十三年一月三十日起至清償日止按週年利率百分之
    十五計算之利息，為有理由，應予准許。原審就該應准許部
    分為上訴人敗訴之判決，尚有未洽。上訴意旨指摘原判決不
    當，求予廢棄改判，為有理由。爰由本院予以廢棄改判，如
    主文第2項所示。
八、據上論結，本件上訴為有理由，依法判決如主文。
中　　華　　民　　國　　94　　年　　6 　　月　　1 　　日
                  勞工法庭審判長法　官  張宗權
                                法　官　蕭艿菁
                                法　官　陳永昌
正本係照原本作成。
不得上訴。
中　　華　　民　　國　　94　　年　　6 　　月　　1 　　日
                                書記官  劉美垣
